【裁判字號】    91,自,151
【裁判日期】    920217
【裁判案由】    詐欺
【裁判全文】
臺灣臺北地方法院刑事判決                          九十一年度自字第一五一號
    自  訴  人  丙○○  男  九.
                乙○○  女  五.
    共      同
    代  理  人  陳志生律師
                羅紀雄律師
    被      告  戊○○  男  八.
                丁  ○
                甲○○  女  五.
                己○○  男  歿.
    右  四  人
    共      同
    選任辯護人  陳振東律師
右列被告等因詐欺案件，經自訴人提起自訴，本院判決如左：
    主  文
戊○○、丁○、甲○○均無罪。
己○○自訴不受理。
    理  由
一、自訴意旨如後附自訴狀影本所載。
二、按犯罪事實應依證據認定之，無證據不得推定其犯罪事實，刑事訴訟法第一百五
    十四條定有明文。又認定不利於被告之事實，須依積極證據，茍積極證據不足為
    不利於被告事實之認定時，即應為有利於被告之認定，更不必有何有利之證據；
    且刑事訴訟法上所謂認定犯罪事實之積極證據，係指適合於被告犯罪事實之認定
    之積極證據而言，雖不以直接證據為限，間接證據亦包括在內，然而無論直接或
    間接證據，其為訴訟上之證明，須於通常一般之人均不致有所懷疑，而得確信其
    為真實之程度者，始得據為有罪之認定，倘其證明尚未達到此一程度，而有合理
    之懷疑存在時，自不能以推測或擬制之方法，以為有罪裁判之基礎，最高法院著
    有三十年上字第八一六號、二十九年上字第三一０五號、七十六年台上字第四九
    八六號、四十年台上字第八六號等判例可資參照。次按刑法第三百三十九條第一
    項詐欺取財罪之成立，以意圖為自己或第三人不法之所有，以詐術使人將本人或
    第三人之物交付為要件，所謂以詐術使人交付，必須被詐欺人因其詐術而陷於錯
    誤，若其所用方法，不能認為詐術，亦不致使人陷於錯誤，即不構成該罪；而債
    務人於債之關係成立後，其有未依約定本旨履行者，在社會一般交易經驗上常見
    之原因非一，舉凡因不可歸責於己之事由而不能給付，或因合法主張抗辯而拒絕
    給付，甚至在負債之後另行起意遲延給付，皆有可能，非可盡予推定為自始無意
    給付之財產犯罪一端，而刑事被告依法不負自證無罪之責任，若無足可證明其自
    始意圖不法所有之積極證據，縱就所負債務惡意違約不為履行，仍為民事上之問
    題，要難以單純債務不履行之狀態，推測其負債之初已有詐欺之故意。訊據被告
    戊○○、丁○及甲○○均堅決否認上開犯行，被告戊○○辯稱：我沒有任何詐欺
    行為；被告丁○辯稱：我之前在中國建築物經理股份有限公司（以下簡稱中國建
    築公司）擔任總經理特別助理，民國九十一年二月一日離職之後，才到康寧生活
    事業股份有限公司（以下簡稱康寧公司）擔任總經理，與自訴人等和康寧公司之
    間的合約無關；被告甲○○辯稱：我之前在中國建築公司任職，九十年七月一日
    資遣退休，才到康寧公司擔任沒有支薪的義工，與自訴人等和康寧公司簽約的事
    情無關；被告戊○○、丁○及甲○○另均以答辯狀辯稱：依據康寧公司與自訴人
    等間之契約，康寧公司僅係提供「康寧生活會館」之會員住宿及服務，並非販售
    不動產予自訴人等，「康寧生活會館」之使用區分性質為何，並不影響康寧公司
    契約義務之履行，嗣後自訴人等認為康寧公司提供的服務不符合期待，僅屬民事
    上債務履行與否之問題，與詐欺犯罪無涉等語。
三、經查，本件被告丁○及甲○○所稱渠等之前均在中國建築公司任職，迄九十一年
    二月一日及同年七月一日離職後，始至康寧公司工作等情，有中國建築公司服務
    證明書二件附卷可稽，並與自訴人乙○○所述「（法官問：何時認識在場被告？
    ）搬進去住之後。」、「（法官問：甲○○負責何事？）我搬進去半年之後，甲○○來到這裡，平常買東西給老人家吃，就我所見，我認為他是戊○○先生的秘
    書。」等語相符；自訴人等早於八十九年五月二十三日即與康寧公司簽訂「康寧
    生活會館」入會契約書，旋繳款完畢，並於同年七月十日遷入「康寧生活會館」
    等情，亦據自訴人乙○○陳稱「（法官問：何時搬入康寧？）八十九年七月十日
    。」屬實，並有入會契約書影本一件附卷可稽，而均堪信為真正；參諸被告丁○
    及甲○○均非與自訴人等接洽或介紹渠等加入「康寧生活會館」之人，且亦皆非
    該入會契約之當事人或保證人等情，業據自訴人乙○○陳述「對方當時向我們解
    說的是被告職員陳桂英，本件契約也是陳與我們簽約的。」、「（辯護人問：當
    初簽約買這個房子，有無與在場的被告【被告戊○○、丁○及甲○○】接觸過？
    ）沒有。」等語明確，並有上開入會契約書影本在卷足稽，則被告丁○及甲○○
    既係在自訴人等與康寧公司簽訂「康寧生活會館」入會契約書，並將相關款項交
    付康寧公司後，才參與康寧公司之經營，又無任何向自訴人等推銷、勸誘加入「
    康寧生活會館」成為會員之行為，自不得僅憑被告丁○為被告戊○○之子、被告
    甲○○為被告戊○○之秘書及康寧公司之股東等單純事實，遽爾推論被告丁○及
    甲○○有何向自訴人施詐之行為。次查，被告戊○○係自訴人等與康寧生活公司
    訂定「康寧生活會館」入會契約之儲存金返還保證人「財團法人康寧醫院」之負
    責人一節，有上開入會契約書附卷足稽，固堪信為真正；惟依據自訴人等與康寧
    公司間之「康寧生活會館」入會契約，康寧公司所負擔之主要義務，係將臺北市
    ○○路○段四二０巷二八號五樓之十四建物及其室內設施提供自訴人等進住使用
    ，自訴人等所負之主要義務，則係繳交入會費新台幣（下同）八十萬元、儲存金
    八百七十萬元及每月之管理費，並得依據入會契約書第二十條之規定依據入居時
    間之長短自儲存金中扣除特定比例之補償金後，中止入會契約而取回剩餘之儲存
    金等情，有前開入會契約書影本附卷足據，並為自訴人等所不否認，應屬真實；
    自此雙方權利、義務之內涵觀之，自訴人等所支付入會費、儲存金利息、補償金
    及管理費等之對價，顯然係康寧公司所有上開建物與「康寧生活會館」相關設施
    之使用權，以及康寧公司提供之相關生活上服務無訛，於不影響該等建物、設施
    及康寧公司所提供相關服務品質之限度內，應與「康寧生活會館」所坐落土地之
    使用分區，以及該建物於使用執照上登記之用途無涉；參以自訴人支付前揭款項
    之原因，本即在於希望享受良好的生活品質，並不在乎使用執照如何一節，亦據
    自訴人乙○○陳述「（法官問：妳在裡面的生活，有無因為康寧生活館的使用執
    照的問題而受到任何影響？）我是覺得搬進來後服務品質與原來有差距。」、「
    （法官問：如果二樓中餐廳沒有關，服務品質也很好，你們會不會搬走？）不會
    。」、「（法官問：如果服務品質一直都很好，你們就不會在乎使用執照的問題
    ？）是。老人家就是在乎生活品質，生活品質好，就不會在乎這些。」等語明確
    ，上開建物及所坐落土地之使用分區本身，自非自訴人等同意加入「康寧生活會
    館」，而交付康寧公司前開款項所考量之因素。況有關卷附台北市政府工務局使
    用執照附表（一）影本所載上揭建物之登記用途「寄宿舍」，是否限制使用之對
    象、可否買賣及可否出租非醫院職員等問題，於台北市政府七十九年十一月一日
    發布實施之「變更內湖區康寧護校北側附近住宅區為私立康寧護校用地及醫療專
    用區主要計劃案」都市計劃書以及台北市土地使用分區管制規則中，均未有相關
    規定等情，亦有台北市政府都市發展局九十一年七月十七日函一件附卷可稽，且
    自訴人並無法舉證甚或具體指出「康寧生活會館」有何因土地分區或使用執照問
    題遭政府機關糾察取締，而影響會員生活品質之事實與證據，自不得僅憑卷附台
    北市政府都市發展局九十一年一月十七日函中所示「康寧生活會館」坐落於醫療
    專用區，及上開建物之用途為「寄宿舍」之事實，推論被告戊○○係以此向自訴
    人等施詐，或自訴人等係誤認此項事實而陷於錯誤，才交付前開款項予康寧公司
    。復查，自訴人等雖於自訴狀中指訴康寧公司於「康寧生活會館」之廣告中誇大
    不實，餐廳及地下室俱樂部因違法經營而相繼關閉，房間打掃服務亦水準低落云
    云；惟實際上自訴人等在遷入「康寧生活會館」之前曾經參觀現場，「康寧生活
    會館」提供之各項設施及服務，除二樓的中餐廳於自訴人等遷入七個月之後關閉
    之外，其餘一樓的西餐廳、地下室的自助餐廳均仍繼續營業，地下室的俱樂部後
    來雖外包其他業者經營，然住戶無須繳交入會費，繳納每次一百元之清潔費即可
    使用，又康寧公司提供的每週一次清潔服務，迄自訴人等遷出時為止亦未中斷，
    僅要求自訴人等自付清洗窗簾費用等情，均據自訴人乙○○當庭陳述綦詳，堪信
    為真；則自訴人等既曾於訂約付款之前參觀「康寧生活會館」實際之設施及運作
    ，嗣後康寧公司提供之設施與服務又確與自訴人等當時所見大致相同，又豈能僅
    以嗣後「康寧生活會館」內的其中一間餐廳關閉，及另向自訴人等收取清洗窗簾
    費用等情事，即遽認被告戊○○係利用誇大不實廣告之手段詐欺自訴人等？堪認
    自訴人等所不滿之上開事項，應僅屬康寧公司於本件「康寧生活會館」入會契約
    之給付，是否確有瑕疵之民事問題，而與刑法上之詐欺取財犯罪明顯有間。此外
    ，本院復查無其他積極證據，足認被告戊○○、丁○及甲○○確有自訴人所指訴
    之詐欺取財犯行，不能證明被告三人犯罪，依法均應為無罪之諭知。
四、按被告死亡者，應諭知不受理之判決，此項規定並為自訴程序所準用，刑事訴訟
    法第三百零三條第五款、第三百四十三條分別定有明文。查本件被告己○○業於
    民國九十一年七月二十五日死亡，有台北市松山區戶政事務所戶籍謄本一紙附卷
    可稽，依照上開說明，爰對於被告己○○，為自訴不受理之判決。
據上論斷，應依刑事訴訟法第三百四十三條、第三百零一條第一項、第三百零三條第
五款，判決如主文。
中    華    民    國      九十二      年      二      月      十七      日
                                      臺灣臺北地方法院刑事第二庭
                                              法  官  楊  代  華
右正本證明與原本無異。
如不服本判決，應於判決送達後十日內，向本院提出上訴狀。
                                              書記官  廖  純  瑜
中    華    民    國      九十二      年      二      月      十九      日


司法院資訊處製作；財團法人民間司法改革基金會備份。
